臺灣花蓮地方法院刑事判決　　　　　　　　　　　　　八十八年度訴字第三九八號
　　公　訴　人　臺灣花蓮地方法院檢察署檢察官
　　被　　　告　乙○○
　　　　　　（原名金智淑）
　　選任辯護人　吳明益
右列被告因貪污等案件，經檢察官提起公訴（八十八年度偵字第三八八六號），本院
判決如左：
    主  文
乙○○無罪。
    理  由
一、公訴意旨略以：乙○○（原名金智淑）係花蓮縣卓溪鄉衛生所（下簡稱卓溪鄉衛
    生所）護理長，為依據法令從事公務之人員。於民國八十五年、八十六年間，對
    其負責主辦之八十六年度山地衛生教育及衛生促進委員會二項活動，基於概括犯
    意，意圖為自已不法之所有，利用其職務上保管所內護士印章之機會，對於未辦
    理之活動，連續偽造不實之同所內護士人員邱秀惠、丙○○、甲○○、戊○○、
    己○○、楊鎔禎等人署押及盜用其等印文之方法，據以製作領據，並提出行使，
    詐領相關活動費，因認被告涉犯貪污治罪條例第五條第一項第二款利用職務機會
    詐財罪及刑法第二百十條、第二百十六條、第二百十七條第一項、第二項之偽造
    文書罪嫌云云。
二、按犯罪事實應依證據認定之，無證據不得推定其犯罪事實；不能證明被告犯罪者
    ，應諭知無罪之判決，刑事訴訟法第一百五十四條、第三百零一條第一項前段分
    別定有明文。而事實之認定，應憑證據，如未能發現相當證據，或證據不足以證
    明，自不能以推測或擬制之方法，為裁判基礎；又認定不利被告之事實，須依積
    極證據，苟積極證據不足為不利被告事實之認定時，即應為有利於被告之認定，
    更不必有何有利之證據；再事實審法院對於證據之取捨，依法雖有自由判斷之權
    ，然積極證據不足證明犯罪事實時，被告之抗辯或反證縱屬虛偽，仍非有積極證
    據足以證明其犯罪時，不能遽為有罪之認定，最高法院著有四十年臺上字第八六
    號、三十年上字第八一六號及三十年度上字第一八一號判例足資參照。又「認定
    犯罪事實所憑之證據，雖不以直接證據為限，間接證據亦包括在內，然而無論直
    接或間接證據，其為訴訟上之證明，須於通常一般人均不致有所懷疑而得確信其
    為真實之程度者，始得據為有罪之認定，倘其證明尚未達到此一程度，而有合理
    之懷疑存在時，事實審法院復已就其心證上理由予以闡述，敘明其如何無從為有
    罪之確信，因而為無罪之判決，尚不得任意指為違法。」（最高法院七十六年度
    臺上字第四九八六號判例參照）
三、公訴人認被告乙○○涉犯貪污治罪條例第五條第一項第二款利用職務詐領財物罪
    ，無非係以證人丁○○即卓溪鄉衛生所主計人員於偵訊中陳稱：發現很多同仁並
    未實際領得各項舉辦活動之講師費款項，經逐一核對單據及該時期之簽到退簿，
    發現領據皆為乙○○所製作，其中領款人邱秀惠、丙○○、甲○○、戊○○、己○○、楊鎔禎、乙○○等人，於辦理活動期間，多有休假、出差等與執行衛生教
    育活動不符等情，核與證人劉健德、丙○○、甲○○、戊○○、己○○、楊鎔禎
    證述情節相符，並有經費支出憑證二本及乙○○於八十七年五月十一日出具之報
    告書影本、簽到退簿、領據影本等附卷為其主要論據。訊之被告乙○○堅決否認
    有何公訴人所指上揭犯行，辯稱：公訴意旨所載各項活動均有舉辦，僅因伊皆於
    舉辦活動多日後，方製作各項成果書冊，以致有誤載或誤寫之事，並非如公訴人
    所稱，伊就未舉辦之該等山地預防保健衛生教育或衛生促進委員會活動故為申報
    各項經費並進而詐領之；又伊亦無偽造文書等語。
四、經查：
    （一）、本件公訴意旨係以被告並未舉辦山地預防保健衛生教育及衛生促進委員
            會保健班宣導活動，從而認被告就相關經費之申領要屬無據，是上揭衛
            生宣導活動究有無舉辦？乃係本案之重要關鍵，茲依據卷附被告乙○○
            報告書（附於本院卷八十九年三月二十四日訊問筆錄之後）所示相關活
            動場次編號，與本院所調閱之卓溪鄉衛生所呈報至花蓮縣政府衛生局（
            下稱衛生局）之成果紀錄書冊（下稱成果冊）逐一進行比對分析，其結
            果如下：
            【一】就報告書中之加強疾病防治及預防保健工作計畫編號2、3、4、6
            、8、16、19、20、28、29不酗酒母語比賽、暨偏遠地區衛生教育編號3
            、4、5等活動，均有成果冊中之紀錄及相片可資證明曾經舉辦該等活動
            。
            【二】至下列各場活動，則具有相同屬性，即宣導活動舉辦之時間為同
            一日，且舉辦地點相同。依證人張秀芬即負責本案山地衛生行政、教育
            業務之推動以及各衛生所管理之前花蓮縣衛生局疾病管制課護士於九十
          一年八月十三日本院庭訊時所證稱：「因民眾招徠不易，所以各衛生所
            在舉辦時會有同一天好幾場，但是主題不同的情形。」等語，堪認此部
            分宣導活動應有舉辦，僅因偏遠地區實施宣導活動不易之特性，而為權
            宜之變，然並不影響其確有舉辦活動之本質，茲分述於后：
            加強疾病防治及預防保健計畫編號1與5之活動：
            由成果冊編號９第二場與編號３第一場之紀錄照片觀之，其中一場之活
            動主題為「Ａ型肝炎介紹」，另一場活動主題為「風濕病關節炎」，可
            知此兩場之舉辦時間是同一日之前後時段，而所利用之場地亦係相同，
            僅所辦理相關衛生教育活動之主題有異，故此部分應有舉辦兩場宣導活
            動，堪可認定。
            加強疾病防治及預防保健計畫編號11與27之活動：
            觀諸成果冊編號１０第三場與編號４第三場之紀錄照片內容，此部分確各
            有不同之活動主題即「帶狀庖疹」及「如何預防燒燙傷」，故如前所
            述，此部分所載之活動有舉辦之實，甚為明灼。
            加強疾病防治及預防保健計畫編號12與18之活動：
            依成果冊編號１０第四場與編號８第三場之紀錄照片內容所示，此部分亦
            各有不同之活動主題即「發癢」及「不酗酒」，堪認並無公訴人所指之
            「未舉辦」情事。
            加強疾病防治及預防保健計畫編號13與14暨衛生促進委員會活動：
            參諸成果冊編號２第一場與第二場之紀錄照片，此部分除可見宣導時各
            有不同之活動主題，即「高血壓的飲食」及「量血壓、驗尿、量體溫技
            術操作繼續教育」外，另由照片中可觀察到屬於衛生促進委員會活動之
            「衛生保健班」紅布條，雖然依所紀錄之活動時間，每場活動之舉辦時
            間或有不足，但依圖示確已舉辦三場活動無訛，且由成果冊編號２第二
            場所紀錄之時間觀之，近一百四十分鐘，也的確有可能涵納三場活動所
            需時間。故此部分共計有三個活動係利用同一天前後時段，在同一地點
            舉辦，應足堪認定。
            加強疾病防治及預防保健計畫編號21與26之活動：
            此處由成果冊編號１第三場次與成果冊編號４第二場次比對結果，可知
            該部分照片中，講師曾對「急救小常識（溺水）」及「口腔保健」兩項
      主題均有為宣導演講，蓋照片上雖無顯示口腔保健相關文字，但事實上
            照片中之講師，有以牙齒模型向民眾作相關介紹，應認此係二個不同主
            題無疑，是此部分亦曾舉辦二場活動，要無疑義。
            加強疾病防治及預防保健計畫編號22與偏遠地區衛生教育編號1之活
              動：
            由成果冊編號第一場次及成果冊編號預防老人意外事故場次，其各
            別場次的照片分別顯示出「騎機車應帶安全帽」及「高血壓、心臟病…」
            等不同標題，可認此二主題既有不同，應係利用同一地點不同時段舉辦
            該二場活動。
            加強疾病防治及預防保健計畫編號23、25、30號與衛生促進委員會活
              動：
            此三場活動除列為成果冊編號第二場次、成果冊編號４第一場次暨第
            六場次外，由其記錄照片內容可知，會場尚懸掛有紅色布條，其上標示
            「花蓮縣卓溪鄉社區衛生促進委員會第三次會議」、「卓溪鄉……保健
            班」、「花蓮縣卓溪鄉社區衛生促進委員會…」等屬於衛生促進委員會
            活動之標示，可見被告乙○○亦有利用一般衛生教育活動之時段與地點
            舉辦其他屬於衛生促進委員會之活動。
            加強疾病防治及預防保健計畫編號15與偏遠地區衛生教育編號6之活
            動；加強疾病防治及預防保健計畫編號17與偏遠地區衛生教育編號2之
            活動：
            由成果冊編號２第三場次暨成果冊編號６所收錄的照片，以及成果冊編
            號８第二場次暨成果冊編號之社區安全教育場次照片，依其紀錄的時
            間長短，實有可能舉辦兩場活動，且遍查全案卷證，亦乏證據足資證明
            被告並未舉辦兩場活動，依罪疑惟輕原則，應為有利被告之認定。
            【三】較有疑義者，係加強疾病防治及預防保健計畫編號7、9及10號等
            三場次，蓋此三場次並無照片可供核對，且編號7、9兩場次所載舉行活
            動之時間，其紀錄上所載之講師均有出差或有他務情形，則此三場次究
            有無舉辦即值討論：首先，關於缺乏照片為成果佐證部分，訊據被告於
            九十一年八月十三日本院庭訊時辯稱：係因辦活動之際，因請民眾或同
            事幫忙照像，去洗照片時才發現相關底片曝光，故無法提供照片，但其
            於當時均有告知衛生局之承辦人員。質之前揭證人即當時負責該管山地
            衛生行政、教育等業務之推動、各衛生所管理之張秀芬亦證稱：本案係
            由其管考，卓溪鄉衛生所是由被告向其負責，而當時被告確曾告知照片
            曝光之事，但次數已忘記了等語（見本院九十一年八月十三日審判筆錄
            ），足見被告所辯宣導活動照片曾有曝光乙節，係屬信而有徵，有其可
            採信之處。況以被告所舉辦宣導活動多達四十一場次，僅其中三場無法
            提供照片，如被告有刻意造假情事，則缺乏現場照片為佐之場次數目當
            不致僅有三場，益徵被告所辯照片曝光乙事，並非杜撰虛構之詞。次查
            ，關於卓溪衛生所護士因公差或公出他地等事由，而事實上未能在成果
            冊上所記載時、地擔任講師或執行衛生宣導職務部分，訊之被告乙○○
            辯稱：其係於辦完活動後約一個月才彙集、上報成果於衛生局，記憶常
            有錯誤，故有誤將公差誤為公出或時、地錯亂之情形等語，觀諸加強疾
            病防治及預防保健計畫編號8、12、18、27、29部分之卷附活動資料，
            相關講師或出席護士實際上均於該活動舉辦日另有他務，其等或公出至
        他地，或請假，或因公差至外地等，但由照片及前揭【一】、【二】之
            討論，可知該等場次確曾舉辦過，已如上述。從而，綜合各該場次舉辦
            之實際狀況相互參照以觀，應認被告之辯解應屬可採。在無確切證據足
            證被告並未舉辦加強疾病防治及預防保健計畫編號7、9及10號等三場次
            活動情形下，尚難遽課被告以貪污罪責。
    （二）、第查，卓溪鄉衛生所護士均有交付一枚印章予護理長即被告保管，所領
            講師費等費用均係由被告代為報支，並於上級機關核撥經費後，由被告
            代為填載領據而領取相關費用，其後所內護士再向被告領取費用等情，
            業據證人即當時任職卓溪鄉衛生所之護士楊鎔禎、己○○、邱秀惠、曾
            淑蘭、甲○○、戊○○等人證述屬實，且渠等證述情節互核大致相符，
            另證人即主辦出納人員丙○○亦多次辦理被告申請領款之相關審核業務
            ，此觀卷附卓溪鄉衛生所會計支出傳票上有證人丙○○核章乙節自明，
            可證證人丙○○就此申報經費具領發放之流程亦知之甚詳，又前揭證人
            楊鎔禎、己○○、甲○○尚證稱渠等均有自護理長即被告處領得講師費
            新台幣（下同）一千四百九十元等語，證人邱秀惠亦證稱其有領到逾三
            千元之講師費等語，準此，卓溪鄉衛生所護士於業務實際運作上，就講
            師費等衛生教育宣導活動之經費，既於事前均主動交付個人私章予被告
            ，並由被告代為報支及填載領據具領，事後，多數護士亦證稱其等有自
            被告處領得講師費，顯見該所護士基於便利考量，均係授權護理長即被
            告統籌蓋用其等留存之印章及代為填妥姓名，完成領款必要程序後，代
            領各該相關費用，則被告既係有權代領，就所代為領取費用之行為，即
            無構成刑法偽造文書罪之餘地。
    （三）、綜上所陳，被告乙○○雖因個人行政業務疏失，致其所呈報之成果冊上
            所列紀錄內容與實際舉辦情形有所出入，然揆諸前開比對分析結果，尚
            難認被告並無舉辦公訴人所指之四十一場次之衛教活動，則被告既非對
            於未曾舉辦之活動，申領相關經費，實難認被告有何利用職務機會詐領
            活動經費之事實。而相關人事費（講師費），又係該等卓溪鄉公所之護
            士授權被告代領，亦無偽造文書之問題。此外，復查無其他積極證據足
            資證明被告有何貪污或偽造文書犯行，揆諸首揭說明，既不能證明被告
            犯罪，即應為無罪之諭知，以資審慎。至被告領得相關講師費後，是否
            依授權約定交予應得之講師部分，因起訴事實並未敘及，自非本院審理
            範圍，併此敘明。
據上論斷，應依刑事訴訟法第三百零一條第一項前段，判決如主文。
本案經檢察官李子春到庭執行職務。
中      華      民      國    九十一    年      九      月      三      日
                              臺灣花蓮地方法院刑事庭
                                  法  官  陳  世  博
右正本證明與原本無異。
如對本判決不服，應於送達後十日內，向本院提出上訴狀。（應抄附繕本）告訴人或
被害人如對於本判決不服者，應具備理由請求檢察官上訴，其上訴期間之計算係以檢
察官收受判決正本之日期為準。
                                   法院書記官
中      華      民      國    九十一     年     九       月      六     日
